【裁判字號】    89,訴,50
【裁判日期】    890725
【裁判案由】    偽造文書等
【裁判全文】
臺灣宜蘭地方法院刑事判決                            八十九年度訴字第五號
    公  訴  人  臺灣宜蘭地方法院檢察署檢察官
    被      告  庚○○○
                辛○○
右列被告等因偽造文書等案件，經檢察官提起公訴 (八十八年度偵字第四三八九號)
，本院判決如左：
    主  文
庚○○○共同連續行使偽造私文書，足以生損害於他人，處有期徒刑貳年，緩刑伍年
。互助會標單上偽造「丁○○」之署押貳枚、「陳春蓮」之署押壹枚、「乙○○」之
署押壹枚、「丙○○」之署押壹枚，均沒收。
辛○○共同行使偽造私文書，足以生損害於他人，處有期徒刑貳月，緩刑貳年。互助
會標單上偽造「丙○○」之署押壹枚沒收。
    事  實
一、庚○○○與己○○ (業經本院八十八年度訴字第一五四號判決確定)係婆媳關係
    ，於民國八十四年間共同籌組民間互助會，會期自八十四年七月十日起至八十八
    年十月十日止，並由己○○擔任會首，會員（不含會首）計五十二會，每月會款
    一萬元，每月十日開標於己○○位於宜蘭縣宜蘭市○○路一五九號住處開標（採
    內標制）。嗣庚○○○、己○○共同基於意圖為自己不法所有之概括犯意，於八
    十四年七月份至八十七年九月份間之某十一個不詳月份，在上開開標地點，先後
    以會員丁○○以及乙○○、陳春蓮名義，偽造上開會員之簽名署押及填具標金三
    千五百元表示競標文義之私文書，持以行使參加上述互助會之競標，其中以會員
    丁○○名義冒標二次，以會員陳春蓮、乙○○名義則各別冒標一次，足生損害於
    上開被冒標之會員，另並有六次以冒用其他活會會員名義，於標單上僅書寫書寫
    標金三千五百元，口頭表示係某活會會員投標之方式冒標會款，又於八十八年間
    某日，庚○○○、己○○與辛○○基於共同行使偽造私文書之犯意聯絡，於開標
    當天，由庚○○○與己○○偽造會員丙○○之簽名署押，及填具不詳金額之標金
    表示競標文義之私文書，並至辛○○住處，託請其將前開標單代為投標，辛○○
    明知其已為死會，仍持以行使參加上述之互助會之競標並且得標，並由庚○○○
    、己○○領走會款，足生損害於丙○○，並以上開詐術向各該次互助會之活會會
    員收取會款，使各該互助會之活會會員陷於錯誤，而交付會款予庚○○○與己○○。嗣於八十七年十一月份停止標會，經活會會員互相核對結果後，始悉上情。
二、案經台灣宜蘭地方法院檢察署檢察官簽分偵查起訴。
    理  由
一、被告庚○○○部分：
（一）按不起訴處分已確定者，發現新事實或新證據者，得對於同一案件再行起訴，
      刑事訴訟法二百六十條第一款規定定有明文，本件被告庚○○○部分，雖經台
      灣宜蘭地方法院檢察署以八十七年度偵字第四一八九號為不起訴處分確定，然
      本院於八十八年訴字第一五四號一案審理時，經傳訊被告己○○及證人辛○○
      、丙○○等人後，發現被告庚○○○涉犯本件偽造標單私文書之新證據，足認
      被告庚○○○有犯罪嫌疑，檢察官依首揭條文之規定，再得提起本訴，經核並
      無不合，本院自得審理，合先敘明。
（二）訊之被告庚○○○矢口否認涉有右揭時、地，與己○○共同冒標互助會之事實
      ，辯稱：互助會之事皆由己○○處理，伊只有一次幫忙開標且伊並未曾至被告
      辛○○住處，請伊代為投標云云。經查：被告辛○○於本院供稱：「有一次我
      們要開標，會員說要由會員自己翻日曆，庚○○○說這是會首的事，要由會首
      翻日曆。有時己○○不在，庚○○○也主持過開標，也幫忙收過會款。」。證
      人甲○○、戊○○即互助會會員亦於本院證稱：平時除了己○○在處理外，被
      告庚○○○亦有幫忙收會錢，因被告庚○○○也有一個會，所以標會一般都會
      由兩人主持，且兩人均主持過開標等語。足徵被告庚○○○對該互助會均係與
      證人己○○共同主持開標、並向會員收取會款無誤，是被告庚○○○辯稱互助
      會皆由己○○處理一節不足採信。又查，被告辛○○供稱：被告庚○○○與己○○係共同至伊住處拜託伊代為投標，亦核與證人己○○於八十八年度訴字第
      一五四號本院審理時供稱：當時係伊與婆婆（即被告庚○○○）去拜託他的等
      語相符，被告庚○○○空言否認當時並未前去被告辛○○住處等語，亦不足採
      。至證人己○○於本院調查時證稱：被告庚○○○有幫伊收會錢，收了再交給
      伊，開標過程很少參與，都由我主持較多等語，顯為迴護被告庚○○○之詞，
      尚難採為有利於被告庚○○○之認定，此外並有互助會之會單一紙，附於八十
      八年度訴字第一五四號卷可資佐證，被告庚○○○犯行堪予認定。
二、被告辛○○部分：
    訊之被告辛○○固坦承於右揭時地，因被告庚○○○及己○○所託，而代為投放
    標單，惟否認知悉該標單為被告庚○○○與己○○偽造丙○○名義之標單，辯稱
    ：伊係因鄰居委託才應允幫忙，且被告庚○○○只說是別人寄標的，伊並不知係
    偽造之標單，伊當時只是去湊人數的云云。經查：被告辛○○於八十八年度訴字
    第一五四號一案審理時自承：當時伊已是死會，因己○○與被告庚○○○至伊住
    處拜託，伊始至開標處所將己○○、與被告庚○○○已寫好之標單代為下標，當
    次是以書寫丙○○名義之標單得標，但該標單並非丙○○所寫，後丙○○追問是
    否伊得標，請伊讓給他等語。證人丙○○於本院及八十八年度訴字第一五四號卷
    中均證稱：當日開標時，因伊看到得標之標單係寫伊名字，但伊知並非其所投放
    之標單，己○○稱係被告辛○○得標，伊即向被告辛○○表示可否讓與伊，惟被
    告辛○○稱並非伊所標得，係會員楊漢洲標得，隔了一、二天被告辛○○改向伊
    表示不是楊漢洲標得等語。足徵被告辛○○隱瞞證人丙○○伊係受被告庚○○○
    及己○○所託之事實，又謊稱係他人所標得，顯見被告辛○○當知伊受託投放之
    標單應係被告庚○○○及己○○所偽造。且查證人己○○亦證稱：被告辛○○知
    道我叫他代為冒標等語。是被告辛○○前開所辯並不足採，此外並有該互助會之
    會單附於八十八年度訴字一五四號卷中可資佐證，本件事證已臻明確，被告辛○○犯行應堪認定。
三、論罪科刑部分：
    被告庚○○○冒用如事實欄所述之會員名義偽造署押及填載標金，表示係各該會
    員競標之行為，被告辛○○明知為偽造之標單而竟代投之，足生損害於被偽造之
    會員，均係犯刑法第二百十六條、第二百十條之行使偽造私文書罪；被告庚○○○又意圖不法之所有，以冒標之詐術向互助會活會會員騙取會款，係犯刑法第三
    百三十九條第一項之詐欺取財罪。查起訴書就右揭被告庚○○○被訴部分僅論列
    被告庚○○○於八十六年間，偽造「丙○○」署押之標單之犯行，餘則未及論列
    ，惟右揭犯罪事實起訴書未論列部分，與起訴書已論列部分，有連續犯裁判上一
    罪之關係，為起訴效力所及，本院自得併予審究。又查，被告庚○○○就所犯右
    開罪名，與己○○有犯意聯絡及行為分擔，應為共同正犯；被告辛○○所犯右開
    罪名（行使偽造私文書「丙○○」標單部分）與被告庚○○○及己○○，有犯意
    聯絡及行為分擔，應為共同正犯。至被告庚○○○就其在標單上僅記載金額，並
    無會員名義，尚難認該標單係某會員名義制作之私文書，從而被告庚○○○就其
    在標單上僅書寫標金之冒標行為，除僅構成詐欺外，不構成行使偽造私文書罪。
    又被告庚○○○與辛○○就其在標單上偽造署押之行為，乃偽造私文書之階段行
    為，其偽造標單私文書後持以行使，偽造私文書之低度行為，又為行使之高度行
    為所吸收，故不另論偽造署押及偽造私文書等罪。被告庚○○○於冒標後，同時
    向該次活會會員詐取會款，係一行為觸犯數個詐欺取財罪名，屬同種想像競合犯
    ，應依刑法第五十五條前段規定，僅從一論處。被告庚○○○先後多次犯上開行
    使偽造私文書、詐欺取財二罪，均時間緊接，犯罪構成要件相同，顯係基於概括
    犯意反覆實施，均為連續犯，應依刑法第五十六條規定，以一罪論並加重其刑；
    另查被告庚○○○所犯上開行使偽造文書、詐欺取財二罪間，復有方法結果之牽
    連關係，應依刑法第五十五條規定，從一重之連續行使偽造私文書罪處斷。爰審
    酌被告庚○○○否認犯行、冒標之次數、輕忽互助會會員之財產權益、犯罪之動
    機、目的、手段、對被害人所生之危害等一切情狀、被告辛○○犯後態度尚佳，
    僅冒標一次，本人並無因而受益、犯罪動機、目的等其他一切情狀，分別量處如
    主文所示之刑。又被告二人未曾受有期徒刑以上刑之宣告，有被告二人之台灣高
    等法院檢察署刑案紀錄簡覆表附卷可查，被告二人因一時失虞，致罹刑章，經此
    偵審併科刑判決後，當已知所戒慎，信無再犯之虞，是本院認前開宣告之刑，以
    暫不執行為適當，爰併分別宣告被告庚○○○緩刑五年、被告辛○○緩刑二年，
    用啟自新。至被告庚○○○與己○○於標單上偽造之「丁○○」之署押二枚、「
    陳春蓮」之署押一枚、「乙○○」署押一枚，被告辛○○、被告庚○○○與己○○共同於標單上偽造「丙○○」之署押一枚部分，雖據證人己○○於八十八年度
    訴字第一五四號本院審理中供稱均經丟棄，然並不能證明已滅失，仍應依法宣告
    沒收。
四、公訴意旨另認被告辛○○亦涉犯刑法第三百三十九條第一項之詐欺取財罪嫌。惟
    查，被告辛○○僅受被告庚○○○及張惠之託，行使偽造「丙○○」署押之標單
    ，業據證人己○○供明在卷，並無參與向其他活會會員收取會款之犯行，被告辛○○亦未因此而分得利益，尚難認被告辛○○有何意圖不法所有之主觀詐欺犯意
    。此外本院復查無其他積極證據足認被告辛○○有何詐欺取財之犯行，其此部分
    之犯罪應屬不能證明，惟公訴人認此部分與右開被告辛○○有罪部分，有裁判上
    一罪之關係，爰不另為無罪之諭知。
據上論斷，應依刑事訴訟法第二百九十九條第一項前段、刑法第二百十六條、第二百
十條、第三百三十九條第一項、第二十八條、第五十五條、第五十六條、第二百十九
條、第七十四條第一款，罰金罰鍰提高標準條例第一條前段，判決如主文。
本案經檢察官林吉泉到庭執行職務
中    華    民    國    八十九      年    七      月    二十五      日
                                  臺灣宜蘭地方法院刑事第二庭
                              審判長      法  官  黃  永  勝
                                          法  官  林  俊  廷
                                          法  官  郭  淑  珍
右正本證明與原本無異。
如不服本判決，應於判決送達後十日內，向本院提出上訴狀。(須附繕本)
                                          書記官  陳  淑  宜
中    華    民    國    八十九    年    七     月     二十八     日
附錄本案論罪科刑法條全文：
刑法第二百十條
偽造、變造私文書，足以生損害於公眾或他人者，處五年以下有期徒刑。
刑法第二百十六條
行使第二百十條至第二百十五條之文書者，依偽造、變造文書或登載不實事項或使登
載不實事項之規定處斷。
刑法第三百三十九條第一項
意圖為自己或第三人不法之所有，以詐術使人將本人或第三人之物交付者，處五年以
下有期徒刑、拘役或科或併科一千元以下罰金。


司法院資訊處製作；財團法人民間司法改革基金會備份。
